【裁判字號】    92,上易,2130
【裁判日期】    920909
【裁判案由】    違反菸酒管理法
【裁判全文】
臺灣高等法院刑事判決                          九十二年度上易字第二一三０號
    上  訴  人
    即  被  告  甲○○
右上訴人即被告因違反菸酒管理法案件，不服臺灣桃園地方法院九十一年度易字第七
三六號，中華民國九十二年六月十二日第一審判決（起訴案號：臺灣桃園地方法院檢
察署九十一年度偵字第三三七四號），提起上訴，本院判決如左：
    主  文
上訴駁回。
    事  實
一、甲○○曾於民國（下同）八十年間因犯違反麻醉藥品管理條例案件，經台灣台北
    地方法院判處有期徒刑六月，並於八十二年六月七日易科罰金執行完畢，復於八
    十五年間犯賭博罪，經台灣高雄地方法院判處罰金五千元，於八十六年元月二十
    二日繳納執行完畢（於本案均不成立累犯），其不知悔改，係屏東縣後壁湖籍漁
    船「合益號」船長，明知未經許可不得輸入菸類，竟基於輸入私菸之概括犯意：
    (一)受不詳姓名綽號「劉三」成年男子之委託，以輸入一箱私菸新台幣（下同）五
    百元之代價，於九十一年一月二十五日，與有犯意聯絡之孔水賜（由原審另案九
    十一年度易字九三六號審理）駕駛「合益號」漁船自高雄縣興達港出海，同年月
    二十七日二十二時許，在澎湖與外傘頂洲海域間，自不詳貨輪接駁如附表一所示
    之私菸，並藏置於船上密艙，原欲駛至桃園縣永安漁港外海由不詳之人以竹筏接
    駁，惟因機件故障於海上漂流，同年二月一日由不知情之「金豐滿號」漁船拖至
    永安漁港上岸修理，嗣於二月二日十七時二十五分許，為行政院海岸巡防署海岸
    巡防總局北巡局第二岸巡總隊查獲，並扣得如附表一所示之私菸。
    (二)受不詳姓名年籍綽號「榮仔」成年男子之委託，承上犯意，於九十一年二月十
    六日十七時三十分許，與有犯意聯絡之孔水賜駕駛「合益號」漁船自屏東縣鹽埔
    漁港出港，於九十一年二月十八日二十二時許，在澎湖縣查母嶼外海處，以輸入
    一箱私菸五百元代價，自不詳貨輪接駁輸入如附表二所示私菸，並藏置於船上之
    密艙中，於九十一年二月二十日二十時三十分許，航行至台南縣北門鄉八掌溪外
    海一浬處時，為海岸巡防署第四海巡隊查獲，並扣得如附表二所示之私菸及無線
    電對講機（ＳＳＢ）一部。
    (三)受不詳姓名綽號「城仔」之委託，承上犯意，與其有犯意聯絡之陳枝取（由臺
    灣臺南地方法院檢察署另案偵查）於九十一年三月二十八日十時三十分許，共同
    駕駛「吉力慶號」漁船自屏東縣鹽埔漁港出港，於九十一年三月三十日二十三時
    許，在澎湖縣白沙嶼外海處，自不詳貨輪接駁如附表三所示之私菸，並藏置於船
    上密艙，嗣於九十一年四月一日二時四十分許，在台南縣馬沙溝外海一點五浬處
    ，為行政院海岸巡防署海洋巡防總局第四海巡隊查獲。並扣得如附表三所示之私
    菸及無線電對講機（ＳＳＢ）一部。
二、案經行政院海巡署岸巡總局北巡局第二岸巡總隊岸巡第二三大隊報請臺灣桃園地
    方法院檢察署檢察官偵查起訴及移送併辦。
    理  由
一、訊據上訴人即被告甲○○對於右揭時、地分別駕駛「合益號」、「吉力慶號」漁
    船，與另案被告孔水賜、陳枝取等人自外海不詳貨輪接駁私菸輸入國境之事實，
    均坦承不諱，核與另案被告陳枝取、孔水賜之供證情節相符，且先後三次於輸入
    私菸時經警當場查獲，並有查獲時現場照片、檢查紀錄表在卷可稽及附表一、二
    、三所示之私菸扣案可佐，事證明確，應予依法論科。
二、按私菸，指未經許可輸入之菸；菸類進口業者之設立，應以書面向中央主管機關
    申請設立許可，取得許可執照。菸酒管理法第六條、第十八條至第二十五條分別
    定有明文。被告甲○○未經設立許可取得許可執照即輸入菸類，其所輸入之菸類
    自屬私菸，應無疑義。核被告甲○○所為，係犯菸酒管理法第四十六條前段之輸
    入私菸罪。被告甲○○於事實一之(一)與綽號「劉三」成年男子及另案被告孔水賜
    ，於事實一之(二)與綽號「榮仔」成年男子及另案被告孔水賜，於事實一之(三)與綽
    號「城仔」成年男子及另案被告陳枝取間，均有犯意聯絡或行為分擔，均為共同
    正犯。被告甲○○先後三次共同輸入私菸行為，時間緊接，方法相同，所犯構成
    要件相同之罪，顯係基於概括犯意為之，應依刑法第五十六條規定，論以連續共
    同輸入私菸罪一罪，並加重其刑。原審基於以上之相同認定，並引據菸酒管理法
    第四十六條前段，刑法第十一條前段、第二十八條、第五十六條、第四十二條第
    三項，罰金罰鍰提高標準條例第二條等規定（漏引現行法規所定貨幣單位折算新
    台幣條例第二條，應予更正補充），審酌被告連續共同輸入私菸行為，助長走私
    風氣，影響課稅公平，且擾亂國內菸品市場之健全發展，影響國家經濟，且於為
    警查獲後，不知警惕反省，仍一再輸入鉅額之私菸，其蔑視法律之心態，實屬惡
    性重大，及其犯罪後坦承犯行態度良好等一切情狀，量處有期徒刑壹年肆月，併
    科罰金新台幣伍拾萬元，並就所宣告之罰金刑部分，諭知易服勞役之折算標準，
    就扣案附表一所示之物，因係被告因犯罪所得之物，且為共犯綽號「劉三」之成
    年男子所有，亦依刑法第三十八條第一項第三款宣告沒收，又扣案附表二、三雖
    為被告甲○○犯罪所得之物，且為共犯「榮仔」、「城仔」成年男子所有，原應
    予宣告沒收，惟附表二、三所示之私菸，已分別經財政部高雄關稅局為沒入處分
    ，有高雄關稅局九一年第０二一六號、九一年第０四四二號處分書各一份在卷可
    稽，依司法院字第二八三二號解釋，附表二、三之物既已經行政機關為沒入處分
    ，即不得更為沒收之諭知，至於扣案無線電對講機（ＳＳＢ）二支，雖為被告甲
    ○○供作與走私集團聯絡之用，而為供犯罪所用之物，惟該無線電對講機為漁船
    之標準配備，係供作平時與緊急求救時聯絡之用，已據被告供承在卷，且「合益
    號」、「吉力慶號」之所有人分別為楊蕙萱、陳宗賢，業據渠二人於警訊時證陳
    在卷，並有屏東縣政府漁業執照二紙在卷可稽，則扣案無線電對講機（ＳＳＢ）
    二支既非被告甲○○及共犯陳枝取所有，爰不得沒收。至於臺灣臺南地方法院檢
    察署九十年度偵字第九七八八號、九十年度營偵字第二一二九號移送併案意旨略
    以：被告甲○○係屏東縣後壁湖籍漁船「合益號」船長，受姓名年籍不詳綽號「
    劉三」成年男子，以十萬元代價，由被告甲○○、孔水賜駕駛「合益號」漁船在
    澎湖目斗嶼外海，自不詳貨輪接駁如附表四所示之私菸藏放於漁船船艙中，輸入
    載運進入台南縣將軍鄉馬沙溝漁港停泊區，嗣於九十年八月二十五日二十三時許
    ，正在搬運私菸時，為警查獲，並扣得如附表四所示私菸，因認被告甲○○涉犯
    菸酒管理法第四十六條罪嫌。惟按「菸酒管理法」雖於八十九年四月十九日即已
    公布，惟依該法第六十二條明定施行日期由行政院定之，而行政院係於九十年十
    一月二十九日以台九十財字第０六九六七一號令定菸酒管理法自九十一年一月一
    日起施行，則被告甲○○輸入如附表四所示之私菸時，菸酒管理法尚未施行，依
    刑法第一條之規定，被告甲○○自不得依菸酒管理法予以論處，又被告甲○○上
    開私運管制物品逾公告數額（完稅價格三百四十萬四千六百九十元）之行為，雖
    同時犯懲治走私條例第二條第一項之罪（按行政院依懲治走私條例第二條第二項
    規定公告之「懲治走私條例公告管制物品項目及其數額」丙項第一款明定一次私
    運之洋煙、洋酒、捲煙紙，其總額由海關照緝獲時之完稅價格計算，超過新台幣
    十萬元者或重量超過一千公斤者，列為管制進口物品。上開規定雖於九十年十二
    月二十七日經行政院公告刪除，惟此項公告內容之變更，乃行政上適應當時情形
    所為之事實上變更，並非刑罰法律有所變更，不得據為廢止刑罰之認定，上開公
    告變更之效力，僅及於變更後之行為，對於變更前行為之處罰，不能認為有刑法
    第二條第一項之適用），惟該條之罪與本件檢察官起訴被告甲○○於九十一年二
    月一日晚上輸入私菸而違反菸酒管理法第四十六條前段之犯罪行為，並無裁判上
    一罪關係，亦無從併予審理，原審將此部分自應退回臺灣臺南地方法院檢察署檢
    察官另為偵查。原審以上論罪科刑，於法均無違誤，量刑亦稱允恰，被告上訴指
    摘原審量刑過重，為無理由，應予駁回。
三、臺灣臺南地方法院檢察署（九十二年度偵字第七四五九號移送併案意旨略以：被
    告甲○○於事實一之(二)所示之時間、地點輸入如附表二所示之私菸，該私菸經鑑
    定結果，該附表二之私菸為仿品，因認被告甲○○另涉犯商標法第六十二條、第
    六十三條之罪嫌。惟按商標法第六十二條係以：意圖欺騙他人，一於同一商品或
    類似商品，使用相同或近似於他人註冊商標之圖樣者。二於有關同一商品或類似
    商品之廣告、標帖、說明書、價目表或其他文書，附加相同或近似於他人註冊商
    標圖樣而陳列或散布者為犯罪構成要件。而同法第六十三條則以：明知為前條商
    品而販賣、意圖販賣而陳列、輸出或輸入者，為其犯罪構成要件。被告甲○○係
    受綽號「榮仔」之成年男子委託，以每箱五百元之代價，駕駛漁船至臺灣外海由
    不詳貨輪接駁如附表二所示之私菸，已如前述，則該私菸或其包裝非被告甲○○
    所製造，且亦無證據證明被告甲○○與製造之人有共犯關係，應無疑義，此與商
    標法第六十二條之構成要件已有未合，又查被告甲○○與共犯綽號「榮仔」係意
    圖供販賣而輸入該私菸，固可認定，惟被告甲○○先後輸入之私菸均係以黑色塑
    膠袋包裝，於輸入之過程中並無拆封情節，除據被告甲○○供承在卷外，並據證
    人即查獲本件事實一查獲本件事實一之(二)之海巡署第四海巡隊警員蘇炳勳到庭證
    稱：私菸是放在駕駛艙後面密窩，用ＦＲＰ板隔成四方形裝到密窩，當時私菸是
    用黑色防水袋包裝，包裝完整，查獲時並無已拆封的私菸，私菸從船上卸下來時
    ，都沒有拆封等語，按未經許可輸入菸類製品（即走私），其走私之香菸可能為
    真品，然為逃避關稅，因而以走私之方式輸入，而另一種情形即該菸類本即為仿
    品，以走私方式輸入，被告甲○○否認知悉所輸入之菸類為仿品，而證人蘇炳勳
    亦證稱查獲當時，該菸類之包裝均完整，並無拆封之情，因之尚不能以該批私菸
    嗣後經鑑定結果為仿品，即據以推測被告甲○○於輸入時即明知該私菸係仿品，
    因之，此部分違反商標法之犯行尚屬不能證明，既未經檢察官起訴，本院自無從
    併予審理，應退回檢察官另為偵查。
四、據上論斷，應依刑事訴訟法第三百六十八條，判決如主文。
本案經檢察官郭啟東到庭執行職務。
中      華      民      國    九十二    年      九      月      九      日
                              臺灣高等法院刑事第九庭
                                  審判長法  官  李  文  成
                                        法  官  官  有  明
                                        法  官  周  盈  文
右正本證明與原本無異。
不得上訴。
                                        書記官  余  姿  慧
中      華      民      國    九十二    年      九      月      九      日
附錄：本案論罪科刑法條全文
菸酒管理法第四十六條：產製或輸入私菸、私酒者，處一年以下有期徒刑、拘役或科
    或併科新台幣三十萬元以上一百五十萬元以下罰金。但以手工產製私菸、私酒供
    自用者，免予處罰。
附表一：
一、國產黃長壽香菸六四九箱（每箱三十條）。
二、大衛杜夫洋菸一六０箱（每箱二十五條）。
附表二：
一、七星牌（MILD SEVEN）                一三一七００包
二、紅七星（SEVEN STARS）                 二三０九０包
三、銀星（SILVER STARLET）                一四六七０包
四、白大衛杜夫（DAVIDOFF CLASSIC）        一四五００包
附表三：
一、白七星                                二一七四九０包
二、紅七星（SEVEN STARS）                   一三五００包
三、白大衛杜夫（DAVIDOFF CLASSIC）          一一七五０包
四、峰                                      五七九００包
五、黃長壽                                    三０００包
附表四：
一、SILVER STARLET（黑七星）               二三一００包
二、大衛杜夫                               三九五００包
三、峰                                       五一００包
四、SEVEN STAR（紅七星）                   四八九００包
五、MILD SEVEN                             四四七００包
六、MILD SEVEN                             六０六００包


司法院資訊處製作；財團法人民間司法改革基金會備份。
